臺灣臺南地方法院刑事判決　　　　　　　95年度訴字第1748號
聲　請　人　臺灣臺南地方法院檢察署檢察官
被　　　告　丙○○○
選任辯護人　廖道成律師
被　　　告　甲○○
上列被告等因偽造文書等案件，經檢察官聲請以簡易判決處刑（
95年度偵字第535號），本院認宜適用通常審判程序，判決如下
：
    主  文
丙○○○、甲○○共同連續犯詐欺得利罪，丙○○○處拘役伍拾
玖日，甲○○處拘役參拾日，如易科罰金，均以銀元參佰元即新
臺幣玖佰元折算壹日。
    事  實
一、丙○○○、甲○○受綽號「阿吉」之不詳姓名成年男子僱用
    ，為替林進登及甲○○取得不實之診斷證明書以聘僱外籍看
    護工，竟與「阿吉」基於共同詐欺得利之概括犯意聯絡，先
    後於(一)民國九十四年十一月十九日，由已有腦中風之甲○○
    持同有犯意聯絡之裴天來之健保卡，冒用裴天來名義，與丙
    ○○○共同前往臺南市○○路一三八號國立成功大學醫學院
    附設醫院（下稱成大醫院）就診，致使不知情之醫師為之診
    治，因而詐得免費醫療服務之不法利益（健保局核付成大醫
    院之醫療費用為新臺幣七百六十六元）。(二)又於九十四年十
    一月二十三日，接續上開犯意，以相同手法，共同至成大醫
    院，致使不知情之醫師為甲○○診治，因而詐得免費醫療服
    務之不法利益（健保局核付成大醫院之醫療費用為三千八百
    元）。一切準備妥當後，二人乃於九十四年十二月十五日，
    共同至成大醫院，由甲○○假冒裴天來，向醫院申請「雇主
    申請聘僱家庭外籍看護工專用診斷證明書」，致使不知情之
    醫師黃欽威在診斷證明書上載明裴天來有腦中風，須長期旁
    人幫忙照顧等不實事項。丙○○○、甲○○得手後，又承前
    揭犯意，於(三)九十四年十二月二十日，共同至成大醫院，由
    甲○○持同有犯意聯絡之林進登之健保卡，冒用林進登名義
    就診，致使不知情之醫師為之診治，因而詐得免費醫療服務
    之不法利益（健保局核付成大醫院之醫療費用為三千零八十
    七元）。嗣成大醫院發覺有異，始報警查獲，並當場於丙○
    ○○手中查扣得上開「雇主申請聘僱家庭外籍看護工專用診
    斷證明書」、林進登健保卡、成大醫院開立就診者為林進登
    之收據一紙。
二、案經臺南市警察局第五分局報告臺灣臺南地方法院檢察署檢
    察官偵查後聲請簡易判決處刑。
    理  由
一、訊據被告二人對於上開犯罪事實，均已坦承不諱，且有雇主
    申請聘僱家庭外籍看護工專用診斷證明書一紙、裴天來及林
    進登初診掛號申請單各一紙、裴天來醫療費用統計明細表一
    份、林進登病歷一份、收據一紙、健保卡一枚等附卷可稽，
    事證明確，被告二人犯行洵堪認定。
三、核被告二人所為，係犯刑法第三百三十九條第二項之罪。被
    告二人與「阿吉」、裴天來、林進登就上開犯行，有犯意聯
    絡及行為分擔，皆為共同正犯。被告二人為替裴天來取得「
    雇主申請聘僱家庭外籍看護工專用診斷證明書」，二次前往
    成大醫院看診，係為達同一目的，且二次行為時間密切，地
    點相同，侵害同一之法益，各行為之獨立性顯極為薄弱，依
    一般社會健全觀念，難以強行分開，在刑法評價上，以視為
    數個舉動之接續施行，合為包括之一行為予以評價，較為合
    理，應論以接續犯。又被告二人行為後，於九十四年一月七
    日修正，同年二月二日公布之刑法，業於九十五年七月一日
    施行，修正後刑法已刪除第五十六條連續犯之規定，此刪除
    雖非犯罪構成要件之變更，但顯已影響行為人刑罰之法律效
    果，自屬法律有變更，依修正後刑法第二條第一項規定「行
    為後法律有變更者，適用行為時之法律。但行為後之法律有
    利於行為人者，適用最有利於行為人之法律」，比較新、舊
    法結果，仍應適用較有利於被告之行為時法律即舊法論以連
    續犯（最高法院九十五年第八次刑事庭會議決議參照）。準
    此，被告二人先後二次詐欺得利之犯行，時間緊接，方法相
    同，觸犯構成要件相同之罪名，顯係基於概括犯意反覆而為
    ，均應依連續犯規定論以一罪，並分別依法加重其刑。
四、爰審酌被告二人為貪圖小利，即犯本罪，且詐得之不法利益
    達七千六百餘元，被告丙○○○正值盛年，四肢健全，不思
    以正途取財，殊為不該，惟被告二人尚無前科，素行良善，
    犯後又均已坦認犯行，態度良好等一切情狀，分別量處如主
    文所示之刑。又依被告二人犯罪時即修正前刑法第四十一條
    第一項前段規定：「犯最重本刑為五年以下有期徒刑以下之
    刑之罪，而受六個月以下有期徒刑或拘役之宣告，因身體、
    教育、職業、家庭之關係或其他正當事由，執行顯有困難者
    ，得以一元以上三元以下折算一日，易科罰金」，再依被告
    等行為時易科罰金之折算標準，即修正前罰金罰鍰提高標準
    條例第二條前段（現已刪除）規定，就其原定數額提高為一
    百倍折算一日，則被告行為時之易科罰金折算標準，應以銀
    元三百元折算一日，經折算為新臺幣後，應以新臺幣九百元
    折算為一日。惟依修正後刑法第四十一條第一項前段規定：
    「犯最重本刑為五年以下有期徒刑以下之刑之罪，而受六個
    月以下有期徒刑或拘役之宣告者，得以新臺幣一千元、二千
    元或三千元折算一日，易科罰金」，比較修正前後之易科罰
    金折算標準，以九十五年七月一日修正公布施行前之規定，
    較有利於被告等，應均依刑法第二條第一項前段，適用修正
    前刑法第四十一條第一項前段規定，定其折算標準。
五、聲請意旨認：被告二人冒用裴天來及林進登名義，偽填初診
    掛號申請書，涉犯刑法第二百十六條、第二百十條之罪。惟
    按刑法上之偽造署押罪，係指單純偽造簽名、畫押而言，若
    在制式之書類上偽造他人簽名，已為一定意思表示，具有申
    請書或收據等類性質者，則係犯偽造文書罪（該偽造署押為
    偽造文書之部分行為不另論罪）。又在申請書類之姓名欄填
    寫申請人姓名，僅在識別何人申請，並非表示本人簽名之意
    思，尚不生偽造署押問題，該填載自不得依刑法第二百十九
    條諭知沒收（最高法院八十五年度台非字第一四六號判決可
    資參照）。被告二人假冒為裴天來及林進登，在初診掛號申
    請單之姓名欄填載裴天來及林進登姓名，僅方便醫院識別何
    人申請看診，並無任何意思表示，依上開判決意旨，尚不構
    成偽造私文書罪。惟聲請意旨認此部分與前揭論罪科刑間有
    裁判上一罪之牽連犯關係，爰不另為無罪之諭知。
六、聲請意旨另認：被告二人使成大醫院不知情醫師黃欽威在「
    雇主申請聘僱家庭外籍看護工專用診斷證明書」上，載明裴
    天來有腦中風，須長期旁人幫忙照顧等不實事項，涉犯刑法
    第二百十四條之使公務員登載不實罪。惟被告二人行為後，
    刑法第十條第二項有關公務員之定義，已由原先規定「稱公
    務員者，謂依法令從事於公務之人員」，修正為「稱公務員
    者，謂下列人員：一、依法令服務於國家、地方自治團體所
    屬機關而具有法定職務權限，以及其他依法令從事於公共事
    務，而具有法定職務權限者。二、受國家、地方自治團體所
    屬機關依法委託，從事與委託機關權限有關之公共事務者」
    ，修正後各公立醫院醫師於執行看診任務時，因與公務事務
    無關，又未具任何法定職權，已不屬於刑法規定之公務員，
    是被告二人使不知情之成大醫院醫師黃欽威開立不實之「雇
    主申請聘僱家庭外籍看護工專用診斷證明書」，自不構成刑
    法上使公務員登載不實文書罪，二相比較，修正後規定較有
    利於被告二人，且依臺灣高等法院暨所屬法院九十五年五月
    舉辦之因應新修正刑法施行座談會研討之結果，本應以刑罰
    廢止為由，諭知免訴，惟聲請意旨認此部分與前揭論罪科刑
    間有裁判上一罪之牽連犯關係，爰不另為免訴之諭知。
據上論斷，應依刑事訴訟法第四百五十二條、刑法第二條第一項
、第二十八條、修正前第五十六條、第三百三十九條第二項、修
正前第四十一條第一項，修正前罰金罰鍰提高標準條例第二條，
刑法施行法第一之一條，判決如主文。
本案經檢察官乙○○到庭執行職務
中　　華　　民　　國　　96　　年　　3　　月　  16　 　日
 　　　　刑事第三庭    審判長法　官  鄧希賢
                             法  官  張銘晃
                             法  官  包梅真
以上正本證明與原本無異。
如不服本判決，應於收受送達後10日內向本院提出上訴書狀。
 　　　　　　　　　　　　　　書記官  李淑秋
中　　華　　民　　國　　96　　年　　3 　　月　　19　　日
附錄本案論罪科刑法條全文
中華民國刑法第339條：
（普通詐欺罪）
意圖為自己或第三人不法之所有，以詐術使人將本人或第三人之
物交付者，處5年以下有期徒刑、拘役或科或併科1千元以下罰金
。
以前項方法得財產上不法之利益或使第三人得之者，亦同。
前二項之未遂犯罰之。
刑法施行法第1之1條：
中華民國94年1月7日刑法修正施行後，刑法分則編所定罰金之貨
幣單位為新臺幣。
94年1月7日刑法修正時，刑法分則編未修正之條文定有罰金者，
自94年1月7日刑法修正施行後，就其所定數額提高為30倍。但72
年6月26日至94年1月7日新增或修正之條文，就其所定數額提高
為3倍。
